【裁判字號】    99,上訴,583
【裁判日期】    990901
【裁判案由】    傷害致死
【裁判全文】
臺灣高等法院臺南分院刑事判決         99年度上訴字第583號
上  訴  人  臺灣嘉義地方法院檢察署檢察官
被      告  甲○○
選任辯護人  王盛鐸律師
上列上訴人因被告傷害致死案件，不服臺灣嘉義地方法院九十九
年度訴字第一八三號中華民國九十九年五月三十一日第一審判決
（起訴案號：臺灣嘉義地方法院檢察署九十八年度偵字第三一五
三號、九十九年度偵字第七三四號），提起上訴，本院判決如下
：
    主  文
原判決撤銷。
甲○○犯傷害致人於死罪，累犯，處有期徒刑柒年陸月。
    事  實
一、甲○○前因過失傷害致人重傷案件，經臺灣嘉義地方法院判
    處有期徒刑八月確定，於民國九十四年六月二十一日執行完
    畢，詎仍不知儆惕，復於九十八年三月八日十五時五十五分
    許，騎乘腳踏車，攜帶數個茶壺，行經嘉義縣民雄鄉○○村
    ○○○○○路六點三公里處時，因精神不濟，腳踏車操控失
    當，致其所攜帶之茶壺與腳踏車把手相互碰撞而受損。甲○
    ○一時氣憤，遂將破損之茶壺朝地下砸擊以渲洩怒氣，適有
    紀瑞酒後騎乘車牌號碼二八七─ＢＹＮ號重型機車行經該
    處，見狀即停車上前探詢。甲○○當時因怒氣正熾，因而與
    紀瑞發生口角，並進而基於傷害人身體之犯意，而與紀
    瑞發生拉扯、互毆，於衝突過程中，甲○○明知與其發生衝
    突者，係一年逾六旬之人，客觀上應能預見若在路邊排水溝
    旁與之拉址、互毆，依當時排水溝面係堅硬之水泥坡面，且
    有相當之坡度與深度，極有可能因此使紀瑞跌入排水溝內
    而頭部撞及水泥坡面，造成重大傷害或死亡，竟於傷害紀
    瑞，將將紀瑞壓制於該處路邊排水溝旁之電線桿時，疏於
    注意，而施力過當，與紀瑞同時跌落於該路邊之排水溝內
    。致紀瑞跌倒時，因頭部重擊水泥製之排水溝坡面，受有
    第二頸椎骨折併四肢癱瘓及頭皮撕裂傷十公分之傷害。經送
    醫救治並進行頸椎手術後，仍因該手術併感染及敗血症而死
    亡。
二、案經臺灣嘉義地方法院檢察署檢察官相驗後主動檢舉，以及
    被害人紀瑞之女乙○○訴由臺灣嘉義地方法院檢察署檢察
    官偵查起訴。
    理  由
壹、證據能力部分：
一、按被告以外之人於審判外之言詞或書面陳述，除法律有規定
    者外，不得作為證據。刑事訴訟法第一百五十九條第一項定
    有明文。查告訴人乙○○、紀潘秀珠、紀宏駿之指訴、證人
    周文清、蔡俊賢、張嘉雄、郭秋桐等人於警詢之陳述，係被
    告以外之人於審判外之陳述，被告及其辯護人既不同意作為
    證據，且不符刑事訴訟法所定得例外作為證據之情形，自均
    無證據能力。
二、次按被告以外之人於審判外之言詞或書面陳述，除法律有規
    定者外，不得作為證據。被告以外之人於審判外之陳述，雖
    不符前四條（指刑事訴訟法第一百五十九條之一至第一百五
    十九條之四）之規定，而經當事人於審判程序同意作為證據
    ，法院審酌該言詞陳述或書面陳述作成時之情況，認為適當
    者，亦得為證據，刑事訴訟法第一百五十九條第一項、第一
    百五十九條之五第一項分別定有明文。經查，被告及其辯護
    人、檢察官就本判決所引用下列被告以外之人於審判外之供
    述及非供述證據，於本院準備程序及審理時均同意作為證據
    （見本院卷第四十七頁背面、六十九頁背面至七十頁），本
    院審酌此等證據資料作成或取得之狀況，均無非法或不當取
    證之情事，亦無顯不可信之情況，故認為適當而均得作為證
    據。
貳、實體方面：
一、訊據被告固坦承於上開時、地與被害人紀瑞發生口角，進
    而拉扯，拉扯中一起跌落路旁排水溝，被害人跌倒時，因頭
    部重擊水泥製之排水溝坡面，受有第二頸椎骨折併四肢癱瘓
    及頭皮撕裂傷十公分之傷害，經送醫救治並進行頸椎手術後
    ，仍因該手術併感染及敗血症而死亡之事實；惟矢口否認有
    公訴人所指之犯行，辯稱：伊當天伊騎腳踏車行經上開地點
    時，因打瞌睡，導致所攜帶之茶壺壺嘴部分與腳踏車把手碰
    撞而斷掉，伊就將茶壺摔破，被害人騎機車在伊後面，就將
    機車放倒，問伊：「少年的，為何把茶壺摔破」，伊答稱：
    「茶壺是我的，為何我不能把茶壺摔破」，被害人就直接用
    手擊打伊頭部，並抓伊的頭部撞電線桿，二人發生拉扯中，
    被害人自己摔落溝底，並把伊一起扯下去，伊並未打被害人
    ，只有在遭其毆打頭部時用手抵擋而已。選任辯護人亦為被
    告辯稱：本件依法醫解剖鑑定報告，被害人所受傷害係掉落
    水溝撞擊水泥壁所致，被告並未傷害被害人。被告與被害人
    一起跌落排水溝，係因被害人酒後一時失足所導致，不能強
    令被告負責。且被害人係因手術失敗而死亡，被告應無責任
    等語；惟查：
（一）證人張筱萍迭於警詢、偵查及原審審理中證稱：九十八年
      三月八日十五時五十五分許，伊駕駛自小客車由嘉義縣民
      雄鄉西昌村往菁埔村方向行駛，在嘉義縣民雄鄉○○村○
      ○○○○路六點三公里處，看見有一部機車與一部腳踏車
      停在路上，並看見被告與被害人發生口角，開始拉扯、推
      擠，兩人都有作勢要打人的樣子，不過伊記憶中是拉扯的
      動作比較嚴重，他們拉扯一下子，就從伊行駛的車道扭打
      到另一車道旁的電線桿，被告將被害人壓在電線桿，被害
      人背部靠著電線桿，被告在其前方，被害人要還手，兩人
      在拉扯、互罵過程中，因水溝旁有碎石頭，沒有站穩而一
      起摔到水溝裡面，伊看到被害人臉向下，趴在被告身上，
      頭部直接撞到水溝的水泥牆上，臉部發紫，頭部流很多血
      ，接著被告就將被害人推開起身，被害人的臉就趴在水裡
      面，伊怕被害人窒息，就請在附近田裡工作的人來幫忙翻
      轉被害人的身體，讓其臉朝上，避免窒息，並撥打電話報
      案等語（見警卷第十一至十二頁、偵字第三一五三號卷第
      二二至二三頁、相字卷第三五頁背面至第三六頁，原審卷
      第八一至九０、一一二至一一四頁）。證人何明南於原審
      結證稱：「案發當日伊騎機車經過現場時，有看到被告與
      被害人爭吵，並看到被害人把被告的茶壺摔破，當時是被
      害人先出手，他們二人拉扯互毆」等語（見原審卷第一一
      三頁）。被告於警詢中亦坦承其與被害人互毆後，被害人
      跌入水溝頭部撞到水泥牆壁受傷（見警卷第二頁）並有現
      場照片十張、嘉義縣警察局民雄分局菁埔派出所受理各類
      案件紀錄表附卷可佐（見警卷第二０至二三頁、原審卷第
      四０頁）。參以被告年近三十歲，身強體健，被告復供稱
      當時被害人曾將伊所有之茶壺摔破（見原審卷第一六三頁
      ），衡諸常情，被告當無可能在茶壺遭摔破、氣憤難平之
      情形下，仍默默承受被害人之攻擊，而未曾加以還手之理
      。又依證人張筱萍前揭證述，被害人在跌入水溝前，係遭
      被告壓制在電線桿，被告當時若無傷害被害人意思，逕行
      離開即可，焉有將已遭壓制在電線桿上之被害人再拉扯摔
      落排水溝之理，足認本件案發時，被告基於傷害之故意與
      被害人因細故發生拉扯、互毆，於衝突過程中，被告與被
      害人一起摔落排水溝致被害人受有上開傷害；被告辯稱未
      動手毆打被害人及被害人是在抓伊的頭去撞電線桿時不慎
      自行摔落水溝，及被告選任辯護人辯稱被害人係因酒後失
      足始掉落排水溝等語，均係事後避重就輕之詞，不足採信
      。
（二）按刑法第二百七十七條第二項前段規定之傷害致死罪，係
      對於犯普通傷害罪致發生死亡結果所規定之加重結果犯，
      參酌同法第十七條規定，以行為人所實施之普通傷害行為
      ，「客觀上能預見」可能發生超越其犯意所生之較重結果
      即死亡結果，但行為人「主觀上不預見」者為要件；即加
      重結果犯係以該行為人對於其行為所生，「客觀上有預見
      可能」之加重結果，因當時之疏忽致「未預見」為要件（
      最高法院九十六年度台上字第六九二四號判決意旨參照）
      。又所謂能預見，乃指客觀情形而言，即依一般人之知識
      經驗可得預見其發生死亡之結果者而言。查被害人案發後
      經救護車送往嘉義基督教醫院急救，嗣於同日晚間轉送至
      長庚紀念醫院嘉義分院急救，經診斷受有第二頸椎骨折併
      四肢癱瘓、頭皮撕裂傷十公分之傷害，復有嘉義基督教醫
      院急診創傷病歷，以及長庚紀念醫院嘉義分院九十八年四
      月一日出具之診斷證明書及相關病歷在卷足稽（見警卷第
      十九頁、外放之臺灣嘉義地方法院檢察署資料袋）。又依
      卷附臺灣嘉義地方法院檢察署法醫解剖鑑定報告書（見相
      字卷第七十五至八十七頁），認定被害人跌落排水溝，受
      有第二頸椎骨折併四肢癱瘓之傷害，係其死亡之原因。被
      告選任辯護人固抗辯被害人手術感染敗血症之死亡原因，
      可能係特殊體質所引起；惟經本院函詢長庚醫療財團法人
      嘉義長庚紀念醫院函覆略稱：依病歷記載，紀瑞之敗血
      症係其嚴重外傷感染所致，此有該醫院九十九年七月十五
      日（九九）長庚院嘉字第００四七五號函在卷可參（見本
      院卷第五十二頁）。被告選任辯護人之抗辯，尚無足採。
      被害人係因與被告拉扯、互毆過程中一起跌落排水溝，致
      受有第二頸椎骨折併四肢癱瘓等傷害，嗣後因敗血死亡之
      原因，堪予認定。又被害人跌落之排水溝，係一般鄉間農
      田旁常見之排水溝渠，並非大圳；經現場測量結果，該排
      水溝之上方最大寬度為一百三十公分，下方最窄寬度為三
      十八公分，深度為七十五公分；又被告與被害人發生推擠
      之電線桿至排水溝間為一斜坡，斜坡路面至排水溝上緣之
      垂直高度為五十公分，斜坡面長一百四十六公分；有原審
      勘驗筆錄及現場照片在卷足稽（見原審卷第一百十一、一
      百十七至一百十九、警卷第二十一至二十二頁）；另依證
      人張筱萍之證述及卷附現場照片，本件案發時，該排水溝
      僅底部有水，水深約十幾公分（見警卷第二十一至二十二
      頁、原審卷第八十七頁）。是依現場地形觀之，前揭電線
      桿至排水溝間為一斜坡，有一定之坡度，垂直高度加上排
      水溝之深度，落差有一百二十五公分（即五十分公加上七
      十五公分）；因該排水溝面係堅硬之水泥壁，若自高處摔
      落，甚有可能撞擊頭部，造成不治之傷害，是依該排水溝
      之寬度、深度及其硬度觀之，一般人跌落該排水溝，可能
      因而受有四肢、軀幹擦挫傷等傷害，且可能因摔落之衝擊
      力道過大撞擊頭部而發生死亡結果。況查，被告於案發當
      日下午，亦曾在事發前約半小時左右騎腳踏車經過上開路
      段，不慎自行跌落排水溝，業據證人張筱萍證述在卷（見
      相字卷第三十六、原審卷第八十九頁）；足見上開路段之
      斜坡極易使人跌入排水溝受傷，凡此均為被告客觀上所能
      預見。再依臺灣嘉義地方法院檢察署檢驗報告書、解剖鑑
      定報告書之記載，被害人係三十五年三月十三日出生，死
      亡當時外觀係體形中等、營養狀況中等，身高為一百六十
      六公分，體格肥胖（見相字卷第四十至四十一、七十七頁
      ），而被告係年近三十歲之成年人，有相當之社會經驗，
      如前所述，客觀上既能預見在排水溝旁之斜坡邊拉扯、推
      擠他人之身體，可能使該人跌落排水溝，竟於傷害被害人
      仍將被害人推擠壓制於路旁電線桿時，疏於注意防範，致
      被害人於相互拉扯之際，不慎跌落排水溝致死，其先前故
      意傷害行為，與被害人嗣後於拉扯中不慎跌落水溝受傷而
      死亡之事實間，自有相當因果關係，被告雖無致被害人死
      亡之故意，仍應對其客觀上所得防範之致死結果負責。
二、核被告所為，係犯刑法第二百七十七條第二項前段之傷害致
    死罪。被告前曾因過失傷害致人重傷案件，經原審判處有期
    徒刑八月確定，於九十四年六月二十一日執行完畢，有臺灣
    高等法院被告前案紀錄表在卷足稽，其於受徒刑之執行完畢
    後，五年以內故意再犯本件有期徒刑以上之罪，為累犯，應
    依刑法第四十七條第一項之規定，加重其刑。
三、原審以被告犯罪事證明確，依刑法第二百七十七條第一項普
    通傷害罪論罪科刑，固非無見，惟查：被告於案發當日下午
    ，曾在事發前約半小時前左右騎腳踏車經過上開路段，不慎
    自行跌落排水溝，業據證人張筱萍證述在卷（見相字卷第三
    六頁、原審卷第八十九頁）；且依被告之供述及證人張筱萍
    及何明南之證述，本件案發時，被告與被害人原係互相拉扯
    、互毆，足認被告具有傷害被害人身體之故意，且被告客觀
    上應得預見被害人甚易因與其拉扯、互毆而跌落排水溝，因
    而受傷致死亡，竟疏於注意，仍基於普通傷害之犯意，於上
    開路段毆打被害人，被害人雖因跌落排水溝受傷，而非遭其
    毆傷，但傷害被害人，原係被告之本意，而被害人因受傷致
    生死亡之加重結果，又係被告事先所得防範避免，則被告之
    普通傷害行為與被害人之死亡結果間，應具有相當因果關係
    甚明，被告之行為自應構成傷害致人於死罪，原判決僅論以
    普通傷害罪，自有未洽。上訴意旨指摘原判決不當，為有理
    由，應由本院撤銷改判。爰審酌被告為國中肄業之智識程度
    ，前係從事日本料理之助理廚師工作，與祖父共同生活，有
    竊盜、傷害、侵入住宅、過失傷害致人重傷、施用毒品等前
    案紀錄，素行非佳，前亦曾於九十二年間因攜帶玩具槍至他
    人住處尋釁，不慎誤射ＢＢ彈，致他人受有毀敗一目視能之
    重傷害，經原審以九十二年度訴字第五四五號判決判處有期
    徒刑八月確定，竟不知記取教訓，克制情緒，謹慎行事，僅
    因細故與被害人發生爭執，即與被害人拉扯、互毆，致犯本
    案，迄未賠償被害人之家屬、未獲諒解，且犯後否認全部犯
    行，未見悔意，惟其係基於傷害之故意，於拉扯互毆之際致
    被害人跌落排水溝而受有傷害，並非直接毆打被害人成傷致
    死，犯罪手段尚非甚為惡劣，被害人於本案之發生亦有過失
    ，並審酌其犯罪動機、目的等一切情狀，量處如主文第二項
    所示之刑，以資懲儆。至公訴人雖認被告涉犯傷害致死罪，
    而求處被告有期徒刑十二年，惟按刑事審判旨在實現刑罰權
    之分配正義，故法院對有罪被告之科刑判決，應符合罪刑相
    當原則，使輕重得宜，罰當其罪，此所以刑法第五十七條明
    定科刑時應審酌一切情狀，尤應注意該條所列各款事項以為
    科刑輕重之標準。本件經本院審理後，認被告固應構成傷害
    致死罪，但審酌前述刑法第五十七條各款臚列情事，尤其是
    本件之發生被害人與有過失，是於法定刑度內，對被告量處
    如主文第二項所示之刑即可達罰當其罪之目的，附此敘明。
四、據上論結，應依刑事訴訟法第三百六十九條第一項前段、第
    三百六十四條、第二百九十九條第一項前段、刑法第二百七
    十七條第二項前段、第四十七條，判決如主文。
本案經檢察官謝錫和到庭執行職務。
中    華    民    國    99    年    9     月    1     日
                  刑事第二庭    審判長法  官  葉居正
                                      法  官  洪碧雀
                                      法  官  陳春長
以上正本證明與原本無異。
如不服本判決應於收受送達後10日內向本院提出上訴書狀，其未
敘述上訴理由者，並得於提起上訴後10日內向本院補提理由書（
均須按他造當事人之人數附繕本）「切勿逕送上級法院」。
                                      書記官  尤乃玉
中    華    民    國    99    年    9     月    1     日
附錄本案論罪科刑法條全文：
刑法第277條第2項：
犯前項之罪因而致人於死者，處無期徒刑或7年以上有期徒刑；
致重傷者，處3年以上10年以下有期徒刑。

司法院資訊處製作；財團法人民間司法改革基金會備份。
